臺灣高等法院高雄分院民事判決　　　　 100年度上易字第84號
上　訴　人　林冠良
訴訟代理人　徐豐益律師
被上訴人　　王雅慧
訴訟代理人　魏緒孟律師
　　　　　　鄭曉東律師
上列當事人間請求返還借款事件，上訴人對於民國100 年1 月12
日臺灣高雄地方法院99年度訴字第1575號第一審判決提起上訴，
本院於100 年5 月17日言詞辯論終結，判決如下：
    主  文
上訴駁回。
第二審訴訟費用由上訴人負擔。
    事實及理由
一、上訴人起訴主張：被上訴人與第一審共同被告黃榮龍（業經
    判決敗訴確定），於民國86年11月20日以被上訴人所有門牌
    號碼高雄市○○區○○路13巷53號房屋及基地（下稱系爭房
    地）設定抵押，共同向訴外人李宏德借款新台幣（下同）60
    0 萬元，約定清償期為87年2 月19日。嗣經清償部分款項後
    ，尚欠91萬元，乃由黃榮龍簽發發票日為88年7 月5 日，面
    額分別為50萬元及41萬之本票2 紙交付李宏德，而李宏德則
    於96年4 月1 日將上開借款及票據債權讓與伊，並通知黃榮
    龍及被上訴人，然經伊請求返還而遭拒絕。又被上訴人將相
    關權狀等證件交付黃榮龍為本件抵押借款，應有授權及同意
    ，縱未授權，亦應負表見代理人之責任。爰依消費借貸之法
    律關係，提起本訴，並聲明求為命被上訴人應與黃榮龍共同
    給付91萬元之判決。
二、被上訴人則以：伊並未向李宏德借款，亦未在本票上簽名，
    而本件抵押借款係黃榮龍盜用伊之相關證件所為，伊並未同
    意或授權，更無表見代理之情事可言，上訴人請求伊返還借
    款，並無所據等語，資為抗辯。
三、原審經審理後，判決黃榮龍敗訴而駁回上訴人對被上訴人之
    請求。上訴人提起上訴，並於本院聲明：(一)原判決廢棄。(二)
    被上訴人應與黃榮龍共同給付上訴人91萬元。(三)第一、二審
    訴訟費用由被上訴人負擔。被上訴人則聲明：(一)上訴駁回。
    (二)第二審訴訟費用由上訴人負擔。
四、兩造爭執及不爭執事項：
  (一)不爭執部分：
  1.系爭房地於86年11月20日以被上訴人王雅慧為債務人及義務
    人，黃榮龍為債務人，設定擔保債權總額600 萬元之抵押權
    予訴外人李宏德，並約定清償期為87年2 月19日止。有抵押
    權設定契約書在卷可稽。
  2.李宏德於96年4 月1 日書立債權轉讓同意書，讓與91萬元債
    權予上訴人，並交付黃榮龍所簽發之50萬元及41萬元之本票
    2 張為債權憑證。有債權轉讓同意書在卷可憑。
  (二)爭執部分：
  1.被上訴人有無向李宏德借款。
  2.被上訴人是否應負表見代理人之責任。
五、被上訴人有無向李宏德借款部分：
  (一)按當事人主張有利於己之事實者，就其事實有舉證之責任，
    民事訴訟法第277 條前段定有明文。本件上訴人主張被上訴
    人有與黃榮龍共同向李宏德借款600 萬元，既為被上訴人所
    否認，依上開規定，自應由上訴人就李宏德與被上訴人間有
    借貸關係存在之事實為舉證證明。
  (二)依上訴人所自陳，本件借款係由黃榮龍出面處理，款項亦係
    交付黃榮龍收受，借款過程中並未見到被上訴人，此與李宏
    德於原審另案即96年度訴字第1570號審理時證述之內容相同
    ，可見李宏德並未向被上訴人確認其是否有同意本件借款之
    意思，況若被上訴人為共同借款人，則嗣後就清償餘額書立
    合計91萬元之本票時，李宏德亦應會要求被上訴人為共同發
    票人，以確保其債權，乃其竟僅由黃榮龍為發票人，亦與常
    情不符，故上訴人主張被上訴人有同意本件借款，即屬無據
    。
  (三)上訴人雖又主張辦理本件抵押借款所需之所有權狀及被上訴
    人之身分證件、印鑑證明、印鑑章等均屬真正，且被上訴人
    係因黃榮龍之債信不佳，無法向銀行借款，故與黃榮龍通謀
    而將系爭房地之所有權移轉登記至被上訴人名下，以利向他
    人借款，故被上訴人應有授權黃榮龍為本件借款，並提出被
    上訴人因上開不實登記而遭依偽造文書罪判刑之刑事判決（
    本院89年度上易字第396 號）為證。然查，被上訴人所犯上
    開偽造文書罪之犯罪時間為86年3 月間，與本件抵押借款之
    86 年11 月間相距已有8 個月之久，且被上訴人縱有同意將
    系爭房地辦理借名登記至其名下，因抵押借款之債務人應負
    全部清償責任，而擔保物提供人則僅提供擔保物供清償，就
    擔保物清償後之不足額部分，並不負償還責任，故於向他人
    借款時，仍應確認被上訴人在借款時係屬何種身分，而本件
    既無證據證明被上訴人已知悉黃榮龍將於何時向何人借款，
    自難採為被上訴人有授權黃榮龍向李宏德借款之論據，況黃
    榮龍就本件抵押借款，並未經被上訴人之同意或授權，除經
    被上訴人一再陳明外，黃榮龍亦因盜用被上訴人於辦理移轉
    登記時交付之相關證件為本件抵押權設定，而遭檢察官以偽
    造文書罪起訴，僅因法院認定與上開移轉登記之偽造文書罪
    間有裁判上一罪之關係，而為免訴之判決（原審90年度訴字
    第1095號），參以被上訴人在移轉登記係屬虛偽之情形下，
    其僅為系爭房地之受託借名登記者，則黃榮龍逕持其取得之
    相關證件向李宏德借款，在主觀上顯係以真正所有人之心態
    處理，依常情亦不會向被上訴人為徵詢或告知，故上訴人主
    張被上訴人既與黃榮龍為通謀虛偽移轉登記，並將證件交由
    黃榮龍向李宏德借款，即有授權而為共同借款人，本院尚難
    採信。被上訴人抗辯其並非借款人，應屬可採。
六、被上訴人是否應負表見代理人之責任部分：
  (一)上訴人雖主張被上訴人既將辦理本件抵押借款所需之所有權
    狀及被上訴人之身分證件、印鑑證明、印鑑章等交付黃榮龍
    ，且從移轉登記之目的係因黃榮龍之債信不佳，無法向銀行
    貸款，故將系爭房地之所有權移轉登記至被上訴人名下，以
    利向他人借款觀之，縱被上訴人未授權或同意黃榮龍向李宏
    德借款，亦有表見代理之適用，而應負授權人之責任等語。
  (二)然查，表見代理係指由自己之行為表示以代理權授與他人，
    或知他人表示為其代理人而不為反對之表示者之情形，為民
    法第169 條前段所明定。本件上訴人並未舉證證明被上訴人
    有知悉黃榮龍有表示為其代理人而不為反對表示之情事，且
    從抵押權設定資料上所載，黃榮龍為債務人，被上訴人則為
    債務人兼義務人，而上訴人亦陳稱借款過程中並未見過被上
    訴人，全係由黃榮龍處理，並未提及黃榮龍有表示其為被上
    訴人代理人之情事，自難認符合上開表見代理之要件。又辦
    理本件抵押借款之證明文件雖為真正，但從該文件中被上訴
    人之印鑑證明書之申領日期為85年12月17日，與本件抵押辦
    理日期之86年11月20日相距已近1 年，而與86年3 月間辦理
    移轉登記時所使用之印鑑證明書係同日申領之情節觀之，被
    上訴人辯稱係理移轉登記時所一併申領而遭黃榮龍盜用，即
    非無據，況將證件交付他人之原因不只一端，單憑持有人之
    印鑑章等證件，尚難認印鑑章之本人即有就持有人所為任何
    法律行為均應負表見代理人之責任，亦經最高法院70年台上
    字第56 7號判例意旨闡釋明確，本件上訴人僅以黃榮龍持有
    被上訴人之權狀及印鑑證明等資料，即主張被上訴人應負表
    見代理人之責任，本院亦難為其有利之認定。
七、綜上所述，本件上訴人主張被上訴人有同意或授權黃榮龍共
    同向李宏德借款，或應依表見代理負授權人之責任，均不足
    採，被上訴人抗辯並無還款之義務，應可採信。從而，上訴
    人本於消費借貸及債權讓與之法律關係，請求被上訴人給付
    91萬元，為無理由，應予駁回。原審為上訴人敗訴之判決，
    及駁回其假執行之聲請，並無不合。上訴意旨指摘原判決不
    當，求予廢棄改判，為無理由，應予駁回。
八、據上論結：本件上訴為無理由，依民事訴訟法第449 條第1
    項、第78條，判決如主文。
中    華    民    國    100   年    5     月    31    日
                            民事第五庭
                                審判長法官 簡色嬌
                                法      官 陳真真
                                法      官 林紀元
以上正本證明與原本無異。
本件不得上訴。
中    華    民    國    100   年    5     月    31    日
                                書  記  官 吳華榮